最高法院刑事判決　　　　　　九十六年度台上字第五八０一號
上　訴　人　台灣高等法院檢察署檢察官
上　訴　人
即　被　告　甲○○
選任辯護人　徐揆智律師
　　　　　　林幸慧律師
上列上訴人等因被告重傷害案件，不服台灣高等法院中華民國九
十六年七月三十一日第二審更審判決（九十六年度上更(二)字第三
六八號，起訴案號：台灣桃園地方法院檢察署八十九年度偵字第
七九八九號），提起上訴，本院判決如下：
    主  文
原判決撤銷，發回台灣高等法院。
    理  由
本件原判決認定上訴人即被告甲○○與乙○○係鄰居且為親戚關
係，二人平日相處不睦，民國八十九年五月二十四日上午一時許
，乙○○下班返家途中，為被告所飼養之狗追逐，引起乙○○之
不滿，於經過被告上址住處大門口時，因被告先前已聽到乙○○
之叫罵聲，亦心生不滿，竟基於使人受重傷之不確定故意，明知
硫酸為強酸化學藥劑，若往人體潑灑，將嚴重灼傷人體皮膚、肌
肉，面貌造成永久性不可回復之傷害，猶於乙○○經過其住處大
門口時，前往廁所持其所有之硫酸一瓶由鐵門（有條狀空隙）內
向外往乙○○之身體潑灑，使乙○○之臉部、身體上半身部位遭
硫酸潑及，惟因有鐵門阻隔，乙○○僅臉部及上半身少數部位被
潑及；然被告此舉使乙○○非常憤怒，乙○○即刻返回附近住處
至廚房內取出菜刀一把，再至被告住處欲找其理論，因被告在屋
內不出來，乙○○即手持菜刀猛擊其住處窗戶鐵門外之鐵皮，並
向其叫罵，被告亦在住處大門內對乙○○罵稱「有種到門口來」
，乙○○即往被告住處大門口移動，惟於乙○○甫至大門口時，
被告竟接續以上開使人受重傷害之同一不確定故意，瞬間打開鐵
門，將手上瓶內殘餘之硫酸全部往乙○○身上潑去，使乙○○之
臉部、雙側上肢、胸部、腹部受有化學性二至三度灼傷，占全身
體表百分之十四，雖經外科及植皮等手術治療，其二手、胸腹部
之皮膚仍疤痕累累，但因其後數次植皮手術，已漸恢復，僅膚色
變化呈紅色而已，幸未造成永久性不可回復之重大不治傷害等情
，因而撤銷第一審之科刑判決，改判仍論處被告使人受重傷未遂
罪刑。固非無見。
惟查：(一)、刑法上之故意，依第十三條第一項、第二項之規定，
分為直接故意（或確定故意）與間接故意（或不確定故意）二種
。前者指行為人對於構成犯罪之事實，明知並有使之發生（實現
）該事實之決意，進而實行該犯罪決意之行為；後者指行為人對
於構成犯罪之事實，預見其有發生（實現）之可能，因該犯罪事
實之發生（實現）不違背其本意，乃予容認，任其發生（實現）
之情形而言。原判決事實內認定被告基於使人受重傷之「不確定
故意」（見原判決第一頁倒數第七行），然對被告對於使人受重
傷之事實，有無「預見」其有發生（實現）之可能，如何因該犯
罪事實之發生（實現）不違背其本意，乃予容認，任其發生（實
現）之情形，並未於事實內詳加認定，反而於事實內另行認定被
告「明知」硫酸為強酸化學藥劑，若往人體潑灑，將嚴重灼傷人
體皮膚、肌肉，面貌造成永久性不可回復之傷害，猶於乙○○經
過其住處大門口時，前往廁所持其所有之硫酸一瓶由鐵門（有條
狀空隙）內向外往乙○○之身體潑灑，使乙○○之臉部、身體上
半身部位遭硫酸潑及（見原判決第一頁倒數第六行）等情，似又
認被告係基於直接使人受重傷之「確定故意」而為，前後認定已
見矛盾之違誤。是以被告究竟係基於使人受重傷直接之確定故意
抑或間接之不確定故意為之？饒有研求之餘地，原判決未加究明
記載，要非適法。(二)、犯罪事實應憑有證據能力之證據認定之，
證人以聞自原始證人在審判外之陳述作為內容而在審判中以言詞
或書面陳述，純屬傳聞之證言或書面，其既未親自聞見或經歷其
所陳述之事實，法院縱令於審判中對其訊問，或由被告對其詰問
，亦無從擔保其陳述內容之真實性，且因原始證人未親自到庭依
人證之規定作證並接受詰問，以確認該傳聞陳述之真偽，殊有違
直接審理原則，從而證人在審判中之傳聞證言或傳聞書面，除有
例外情形（即原始證人已死亡、因故長期喪失記憶能力、滯留國
外或所在不明等因素，致客觀上不能到庭陳述並接受詰問，而到
庭之「傳聞證人」已依人證程序具結陳述並接受詰問，且該「傳
聞證言」或「傳聞書面」具備特別可信性及必要性之嚴格條件，
或經當事人同意，法院復認具備適當性之要件時，法律就此雖未
規定，惟基於真實之發現，以維護司法正義，本諸刑事訴訟法第
一百五十九條之三、第一百五十九條之五立法時所憑藉之相同法
理，例外得作為證據）外，原則上應不具證據能力，不得以之作
為認定犯罪事實之依據。證人胡吳秀珠於第一審調查時證稱：「
那天晚上一點多停電，因為家中只有一支手電筒，我就到隔壁向
乙○○之母親借蠟燭，我敲門從廚房之後門進去，並開口要借時
，就聽到乙○○也在前門敲門，他母親即去開門，乙○○就衝進
來到廚房拿菜刀，口中並說我很氣、我很氣，他母親就問『你怎
麼了』，乙○○就說『你看』，我就拿手中之手電筒朝他身上照
去，發現他上半身衣服破掉，皮膚好像也受傷的樣子，他拿菜刀
就衝過去，他母親也隨著跟出去，我很害怕，就趕快回家，就快
進我家門時，就聽到乙○○慘叫，第二天『聽他母親說』，才知
他被甲○○潑硫酸」等語（見第一審卷第四十六頁），胡吳秀珠
對乙○○的受傷係由何人造成的經過，並未親自聞見或經歷，完
全係聞自乙○○之母親在審判外之陳述，故胡吳秀珠在第一審審
判中有關「乙○○『被甲○○』潑硫酸」之陳述，係傳聞證言，
不具證據能力，不得以之作為認定犯罪事實之依據。然原判決逕
以胡吳秀珠之上開傳聞證言，遽爾採為認定乙○○確實如其所述
先後二度遭被告以硫酸潑灑等情所憑之論據（見原判決第三頁倒
數第八行），其採證於法殊有違誤。(三)、依法應於審判期日調查
之證據未予調查者，其判決當然違背法令，為刑事訴訟法第三百
七十九條第十款所明定。凡在客觀上為法院認定事實及適用法律
基礎之證據，有其調查之必要性，如未予調查，或雖已調查，而
其內容尚未明瞭，即與未經調查無異，如遽行判決，仍屬應於審
判期日調查證據未予調查之違法。本件乙○○所受之傷害，是否
重大不治之重傷，乃屬醫學上之專門學問，非有特別知識經驗之
人予以診察鑑定，不足以資斷定。原審於第一次更審曾函請國立
台灣大學醫學院附設醫院鑑定，據該院九十二年十二月二十三日
函覆稱「因本院相關專科醫師業務繁忙，不克接受。」經再送請
行政院國軍退除役官兵輔導委員會台北榮民總醫院鑑定，該院九
十三年三月二十三日覆函，亦僅說明傷勢紀錄，未有具體認定。
乃原判決僅以原審第一次更審時當庭勘驗乙○○之傷勢，見乙○
○之身體胸、腹部、手臂二側仍遺留有大片手術後紅色疤痕，嚴
重影響外觀，且參酌乙○○受傷已四年餘，而受傷之後，其臉部
、雙側上肢、胸部、腹部雖已先後經外科及植皮等手術治療，其
二手、胸腹部之皮膚迄今仍疤痕累累，但因其後數次植皮手術，
已經恢復，僅膚色變化呈紅色而已，遽認乙○○尚未造成永久性
不可回復之重大不治傷害。然乙○○之身體受傷部位，經原審第
一次更審當庭勘驗其治療後仍有大片手術後紅色疤痕，固屬無訛
，而依目前醫療科技，究竟能否進一步為何種程度之治癒？如何
未屬永久性不可回復之傷害？卷內資料仍欠明瞭，此與被告有無
重傷之犯意及成立既、未遂之判斷至有關係，基於公平正義之維
護及攸關被告之利益，自應根究明白。原審本次更審就此等疑義
僅依原審第一次更審時之勘驗筆錄，未送相關醫療機構進一步鑑
定詳查究明，即遽為上述之認定，尚嫌調查職責未盡。本院前次
發回意旨業已指明，原審本次更審猶未送請相關醫療機構鑑明釐
清，致原有違法瑕疵依舊存在。以上，或係檢察官及被告上訴意
旨所指摘，或為本院得依職權調查之事項，應認原判決仍有撤銷
發回更審之原因。又原判決理由二第八頁第八行記載「猶未加以
辨識，仍取之潑灑乙○○之臉部及身體」，似認被告對所潑灑之
物並無認識，用語易生誤會；另原判決理由二第八頁第二十二行
先謂「量處有期徒刑四年十月」，嗣再於同頁第二十五行記載「
應依修正後刑法第二十五條第二項之規定減輕其刑」，易生「先
量處有期徒刑之後再減輕其刑」之誤會，更審時應併注意之。
據上論結，應依刑事訴訟法第三百九十七條、第四百零一條，判
決如主文。
中　　華　　民　　國　九十六　年　  十　  月  三十一　日
                      最高法院刑事第七庭
                          審判長法官  張　淳　淙
                                法官  劉　介　民
                                法官  張　春　福
                                法官  蔡　彩　貞
                                法官  林　俊　益
      本件正本證明與原本無異
                                      書  記  官
中　　華　　民　　國　九十六　年　 十一　 月　　二　　日
                                                      V
